【裁判字號】    99,交聲,1263
【裁判日期】    990608
【裁判案由】    交管條例聲異
【裁判全文】
臺灣板橋地方法院交通事件裁定        99年度交聲字第1263號
原處分機關  交通部公路總局臺北區監理所
異  議  人
即受處分人  甲○
上列受處分人因違反道路交通管理處罰條例案件，對於交通部公
路總局臺北區監理所於民國99年5 月14日以北監裁字第裁40-C0
0000000 號所為之裁決處分，聲明異議，本院裁定如下：
    主  文
原處分撤銷。
甲○汽車駕駛人，駕駛汽車經測試檢定酒精濃度超過規定標準，
壹年內不得考領普通重型機車駕駛執照，並施以道路交通安全講
習。
    理  由
一、原處分意旨略以：異議人即受處分人甲○騎乘車牌號碼為
    655-EGE 號重型機車，於民國98年12月31日23時06分許，行
    經臺北縣鶯歌鎮○○路381 巷口時，有汽車駕駛人酒精濃度
    超過規定標準（0.55以上）之違規行為，爰依違反道路交通
    管理處罰條例第35條第1 項第1 款、第24條第1 項第2 款規
    定，裁處罰鍰新臺幣（下同）45,000元，並吊扣其駕駛執照
    1 年，且應接受道路交通安全講習等語。
二、聲明異議意旨略以：伊因被緩起訴處分而已繳交3 萬元，但
    監理所卻仍裁罰伊45,000元，有違一罪不二罰原則，不知可
    否折抵，爰聲明異議等語。
三、經查：
    (一)按道路交通管理處罰條例所規定之罰則本質上係屬行政罰
      ，此由該條例中就交通違規行為所定法律效果包括罰鍰、
      記點、吊扣證照等行政罰觀之甚明（參照行政罰法第1 條
      、第2 條將罰鍰、吊扣證照及講習等處分均定為行政罰）
      ，是違反道路交通管理處罰條例之裁罰事件，自有行政罰
      法之適用。
    (二)按94年2 月5 日公布，自95年2 月5 日施行之行政罰法第
      1 條規定：「違反行政法上義務而受罰鍰、沒入或其他種
      類行政罰之處罰時，適用本法。但其他法律有特別規定者
      ，從其規定」，足認行政罰法係屬行政罰之基本法，而道
      路交通管理處罰條例本質上係屬行政罰，此由該條例中就
      交通違規行為所定法律效果包括罰鍰、吊銷證照裁罰等行
      政罰，即觀之甚明（參照行政罰法第1 條、第2 條將罰鍰
      、吊銷證照、講習處分均定為行政罰），是違反道路交通
      管理處罰條例之裁罰事件，自有行政罰法之適用。又按行
      政罰法第26條規定：「一行為同時觸犯刑事法律及違反行
      政法上義務規定者，依刑事法律處罰之。但其行為應處以
      其他種類行政罰或得沒入之物而未經法院宣告沒收者，亦
      得裁處之。前項行為如經不起訴處分或為無罪、免訴、不
      受理、不付審理之裁判確定者，得依違反行政法上義務規
      定裁處之。」此即所謂一事不二罰之原則。該條立法理由
      明確揭示：「一行為同時觸犯刑事法律及違反行政法上義
      務規定時，由於刑罰與行政罰同屬對不法行為之制裁，而
      刑罰之懲罰作用較強，故依刑事法律處罰，即足資警惕時
      ，實無一事二罰再處行政罰之必要。且刑事法律處罰，由
      法院依法定程序為之，較符合正當法律程序，應予優先適
      用。但罰鍰以外之沒入或其他種類行政罰，因兼具維護公
      共秩序之作用，為達行政目的，行政機關仍得併予裁處，
      故為第1 項但書規定。前述行為如經檢察官為不起訴處分
      或法院為無罪、免訴、不受理或不付審理（少年事件）之
      裁判確定，行政罰之裁處即無一事二罰之疑慮，故第2 項
      規定此時仍得依違反行政法上義務之規定裁處。」，亦即
      一行為同時造成刑罰法律與行政秩序罰規定發生競合適用
      之關係時，基於「一事不二罰」之法理，經由立法程序確
      立應以刑罰優先為原則，避免行為人承受過度且重複之處
      罰。但罰鍰以外之沒入或其他種類行政罰，因兼具維護公
      共秩序之作用，為達行政目的，行政機關仍得併予裁處。
    (三)觸犯刑事法律之犯罪行為，除得經檢察官之起訴，並由法
      院審理後，為有罪科刑、無罪、免訴、不受理、不付審理
      之裁判外，如檢察官認該行為所涉為死刑、無期徒刑或最
      輕本刑3 年以上有期徒刑以外之罪，於參酌刑法第57條所
      列事項及公共利益之維護，認以緩起訴為適當者，得定一
      年以上三年以下之緩起訴期間為緩起訴處分，並依刑事訴
      訟法第253 條之2 第1 項之規定同時命被告為一定之金錢
      給付或課予負擔。而經檢察官為「緩起訴」處分者，於「
      緩起訴」之猶豫期間內，檢察官可對其持續觀察，若認其
      顯無反省警惕之情或根本欠缺反省警惕之能力（即符合刑
      事訴訟法第253 條之3 第1 項所列3 款情形）者，得依職
      權或依告訴人之聲請，將「緩起訴」處分撤銷，並依法追
      訴，法院則得依審理結果，為有罪科刑之裁判，亦即在緩
      起訴處分之猶豫期間內，刑事訴追程序仍未終局確定，從
      而，經檢察官為緩起訴處分之行為，如同時違反行政法上
      義務之規定，在緩起訴處分於猶豫期間期滿前，因刑事訴
      追程序尚未確定終結，行為人仍有因緩起訴遭撤銷而受刑
      事追訴處罰之可能，此時行政機關若逕行依法行政裁罰，
      毋寧將使行為人有同時遭受行政處罰及刑事處罰之可能，
      因此參酌行政罰法第26條之立法意旨，違反行政法上義務
      之行為，若同時亦經檢察官另為緩起訴處分時，在緩起訴
      處分尚未實質確定（即緩起訴猶豫期間經過而未經撤銷）
      前，行政機關即無得為罰鍰行政裁罰之餘地。
    (四)按檢察官之緩起訴處分於緩起訴期間內，有下列情形之一
      者，檢察官得依職權或依告訴人之聲請撤銷原處分，繼續
      偵查或起訴：(1)於期間內故意更犯有期徒刑以上刑之罪，
      經檢察官提起公訴者。(2)緩起訴前，因故意犯他罪，而在
      緩起訴期間內受有期徒刑以上刑之宣告者。(3)違背第253
      條之2第1項各款之應遵守或履行事項者，刑事訴訟法第
      253條之3第1項定有明文。據此可徵經檢察官為「緩起訴
      」處分者，於「緩起訴」之猶豫期間內，最終是否會被檢
      察官提起公訴，猶懸而未定，亦即「緩起訴」處分於猶豫
      期間內尚未具有實質之確定力，檢察官仍得根據上開規定
      依職權或依告訴人之聲請，將被告「緩起訴」處分撤銷。
      而行政罰法第26條明定一事不二罰原則，且應受行政罰之
      行為如經不起訴處分或為無罪、免訴、不受理、不付審理
      之裁判「確定」者，始得依違反行政法上義務規定裁處之
      ，並未包括「緩起訴」處分在內，雖「緩起訴」處分之最
      終使被告免於刑事訴追之效果與「不起訴」處分之效果相
      同，惟依行政罰法第26條第2項之立法意旨，亦必須待緩
      起訴處分實質確定時，被告才最終地確定免於受刑事訴追
      ，原處分機關始得為行政裁罰，亦即在緩起訴期間內即猶
      豫期間期滿前，該緩起訴處分仍有被撤銷之可能，此時原
      處分機關若依法為行政裁決，將使受處分人有同時遭受行
      政處罰及刑事訴追之危險，顯與行政罰法第26條規定之立
      法意旨相違背。準此，自行政罰法第26條規定立法意旨為
      有利於行為人之解釋，應認應受行政裁罰之行為，關於罰
      鍰部分，同一事實如經緩起訴處分確定者，亦有行政罰法
      第26條明定一事不二罰原則之適用（臺灣高等法院暨所屬
      法院96年法律座談會刑事類提案第36號法律問題參照）。
    (五)查異議人有於前揭時地酒醉騎乘重型機車遭警攔停，並施
      以呼氣酒精濃度測試，測得其呼氣酒精濃度達每公升0.95
      毫克，而有汽車駕駛人酒精濃度超過規定標準之交通違規
      行為乙節，為異議人所不否認，並有臺北縣政府警察局三
      峽分局鳳鳴派出所98年12月31日北縣警交大字第C0000000
      0 號舉發違反道路交通管理事件通知單、酒精濃度測定數
      據紙、汽車駕駛人酒後生理協調平衡檢測紀錄表、刑法第
      185條之3案件測試觀察紀錄表各1紙附卷可稽，堪認真實
      。又其同一酒醉駕車之行為，因同時觸犯刑法第185條之3
      之公共危險罪，經臺灣板橋地方法院檢察署檢察官於99年
      1月8日以99年度速偵字第157號為緩起訴處分，緩起訴期
      間為1年（99年2月1日起至100年1月31日止），受處分人
      應向國庫支付30,000元，嗣該緩起訴處分於99 年2月1日
      確定後，異議人已於99年3月23日繳交30,000 元予國庫等
      情，有上開緩起訴處分書、匯款回條聯、臺灣板橋地方法
      院檢察署自行收納款項收據及臺灣高等法院被告前案紀錄
      表附卷為憑，亦堪認定屬實。異議人前揭同一酒後騎車行
      為，既同時涉犯刑法第158條之3之公共危險罪及違反道路
      交通管理處罰條例第35條第1項第1款之行政規定，其中刑
      事部分復經臺灣板橋地方法院檢察署檢察官緩起訴處分確
      定，異議人並已依檢察官指示之負擔條件支付緩起訴處分
      金3萬元，此緩起訴處分附加條件之履行固非刑法所定刑
      罰之種類，但確已影響其財產權權益，具有實質刑罰之效
      果，應屬行政罰法第26條第1項「依刑事法律」之刑事處
      分規定及道路交通管理處罰條例第35條第8項規定之「罰
      金」，惟上開緩起訴處分期間既尚未期滿，異議人仍有因
      刑事訴訟法第253條之3第1項各款規定，經檢察官撤銷緩
      起訴處分繼續偵查或起訴而受刑事處罰之可能，此時行政
      機關若逕為行政裁罰，毋寧將使異議人有同時遭受行政處
      罰及刑事處罰之危險。準此，原處分機關自不得於緩起訴
      期間屆滿前，依道路交通管理處罰條例第35條第1項第1款
      規定逕予裁處異議人罰鍰之處分。至原處分機關因異議人
      無駕駛執照，乃依道路交通管理處罰條例第67條第6項諭
      知自99年5月14日起1年內不得考領駕駛執照並施以道安講
      習部分，因屬行政罰法第26條第1項但書之「其他種類行
      政罰」，乃為達維護用路權人生命、身體安全之裁罰性不
      利處分，與道路交通管理處罰條例第35條第8項所稱「罰
      金」之裁罰目的及種類殊異，依行政罰法第26條第1項但
      書，仍得裁處之。
    (六)原處分機關雖援引交通部95年7 月17日交路字第09500069
      86號函及法務部95年5 月26日法律字第0950016029號函而
      謂：「緩起訴」本質上屬「附條件之不起訴處分」，應有
      行政罰法第26條第2 項之適用云云。惟按法官依據法律獨
      立審判，憲法第80條定有明文，各機關依其職掌就有關法
      規為釋示之行政命令，法官於審判案件時，固可予以引用
      ，但仍得依據法律，表示適當之不同見解，並不受其拘束
      ；司法行政機關所發司法行政上之命令，如涉及審判上之
      法律見解，僅供法官參考，法官於審判案件時，亦不受其
      拘束（司法院大法官會議釋字第216 號解釋參照），是前
      開交通部及法務部函釋，僅得供本院參考，本院並不受其
      拘束，併此敘明。
四、綜上所述，異議人確有在上開時、地，因違反酒後駕駛車輛
    ，經測試呼氣中酒精濃度超過規定標準之違規行為，原處分
    機關依道路交通管理處罰條例第35條第1 項第1 款規定，裁
    處異議人自99年5 月14日起1 年內不得考領駕駛執照及施以
    道路交通安全講習之其他種類行政裁罰部分，於法並無不合
    。惟原處分裁處異議人罰鍰45,000元之行政裁罰部分，有違
    行政罰法第26條第2 項之「一事不二罰」之規定，即難認為
    允當，應認異議人此部分之異議為有理由，惟本案乃一個交
    通違規行為，罰鍰處分、吊扣駕駛執照及應接受道路交通安
    全講習部分無從區分，從而，應認異議人提起本件異議為有
    理由，本院自應將原處分撤銷，自為裁罰如主文第2 項所示
    ，以期適法。末按原處分裁決異議人應繳納罰鍰45,000元與
    異議人依前揭緩起訴處分繳納給國庫之30,000元間雖有15,0
    00元之差額，但本案關於罰鍰部分既須由原處分機關待緩起
    訴期間屆滿後另為裁罰，則針對異議人本次違規行為，應否
    扣除已繳之緩起訴處分金3 萬元及應再裁處多少罰鍰等節，
    應由原處分機關依據前揭說明，依法裁罰適法之罰鍰金額，
    併此說明。
據上論斷，應依道路交通管理處罰條例第87條第2 項，道路交通
案件處理辦法第20條前段，裁定如主文。
中    華    民    國    99    年    6     月    8     日
                  交通法庭  法  官  楊明佳
以上正本證明與原本無異
如不服本裁定應於送達後5日內向本院提出抗告狀
                            書記官  林金良
中    華    民    國    99    年    6    月    9    日

司法院資訊處製作；財團法人民間司法改革基金會備份。
